臺灣高等法院民事判決　　　　　　　　 93年度上易字第829號
上　訴　人　甲○○(即邱文進)
訴訟代理人　顧定軒律師
被 上訴 人　乙○○
訴訟代理人　蔡文玉律師
上列當事人間侵權行為損害賠償事件，上訴人對於中華民國93年
7月30日臺灣臺北地方法院93年度重訴字第297號第一審判決提起
上訴，經本院於93年1月11日言詞辯論終結，判決如下：
    主      文
原判決關於駁回上訴人後開第二項之訴部分，及訴訟費用之裁判
均廢棄。
被上訴人應給付上訴人新臺幣萬元。
其餘上訴駁回。
第一、二審訴訟費用由被上訴人負擔百分之三，餘由上訴人負擔
。
    事實及理由
一、本件上訴人聲明求為判決：(一)原判決廢棄。(二)被上訴人應給
    付上訴人新台幣（下同）100萬元。
    被上訴人聲明求為判決：上訴駁回。
二、上訴人起訴主張：被上訴人因懷疑其母劉許月娥於民國（下
    同）90年11月16日遭上訴人駕車撞傷，而上訴人事後又拒不
    道歉，遂於91年11月18日上午 8時30分許，偕其妻廖春英、
    子劉昱呈、女劉怡君同往上訴人及其妻李秀嬌在台北市○○
    區○○街37之22號景美市場所設攤位處理論，被上訴人竟基
    於傷害之故意，毆打上訴人，致上訴人受有左眼睫膜出血2
    公分×2公分、前胸及後背挫傷之傷害，迄今於天氣變化時
    ，即感腰酸、背痛、胸部疼痛、呼吸急促等情，爰依民法第
    184條第1項前段、第193條第1項及第195條第1項前段之規定
    ，求為命被上訴人給付 100萬元（含醫療費用50萬元及非財
    產上損害之慰藉金50萬元）之判決。
    被上訴人則以：伊因伊母受傷而找上訴人評理，詎上訴人之
    妻竟動手掌摑伊，進而欲毆打伊子劉昱呈，經伊將上訴人之
    妻架住後，上訴人即衝上前毆打伊，致伊受有右臉部、前腹
    部及雙膝多處挫傷、創傷，暨前胸、左眼眶挫傷之傷害，伊
    係於反抗防衛之際，不慎傷及上訴人，屬正當防衛，依民法
    第149 條之規定，自不負損害賠償責任；況縱認伊應負賠償
    責任，然伊亦遭上訴人毆打受傷，自得請求上訴人賠償慰藉
    金200 萬元，並據以與上訴人請求之金額主張抵銷云云，資
    為抗辯。
三、經查上訴人主張被上訴人於上開時地，就其母劉許月娥遭撞
    傷乙事，找上訴人理論，進而動手毆打上訴人，致上訴人受
    有左眼睫膜出血2公分×2公分、前胸及後背挫傷之事實，業
    據本院調取原審91年度易字第2250號傷害刑事卷宗核閱無訛
    ，且被上訴人因此所涉及傷害罪責，亦經原審以92年度易字
    第2250號判決判處拘役20日確定，有該刑事判決足據（見原
    審卷第3至5頁）。雖上訴人另主張伊因此感到腰酸、背痛、
    胸部疼痛、呼吸急促云云，但既為被上訴人所否認，而上訴
    人復不能舉證以實其說，自非可取。又被上訴人就其所為上
    開傷害行為，固抗辯係出於正當防衛云云。惟按民法第149
    條所謂正當防衛，係指對於現時不法之侵害，為防衛自己或
    他人之權利所為之行為而言。若屬互毆，而未能證明對方先
    行侵害者，即無主張正當防衛之餘地（最高法院73年台上字
    第4045號判例參照）。茲查，上訴人夫妻於91年11月18日早
    上，初抵景美市場時，被上訴人及其友人數人已等候於該處
    ，旋並動手毆打及以腳踢上訴人，已據證人即上訴人之妻李
    秀嬌於上開刑案審理中證述屬實（見原審92年度易字第2250
    號卷第51至53頁）。固然上訴人亦有毆打被上訴人成傷，業
    經證人廖春英、劉怡君分別於上開刑案及原審證述明確（見
    上開刑事案卷第60頁及原審卷第61頁背面）。惟徵諸被上訴
    人於當天係率眾前往，顯然意圖挑釁滋事等情節，堪信上訴
    人主張係被上訴人先行動手乙節，應屬可信。被上訴人既先
    行動手毆打上訴人，進而與上訴人互毆，揆諸上揭說明，自
    無主張正當防衛之餘地。是被上訴人所辯係正當防衛云云，
    即非可取。
四、按因故意或過失，不法侵害他人之權利者，負損害賠償責任
    ；又不法侵害他人之身體、健康，被害人雖非財產上之損害
    ，亦得請求賠償相當之金額，民法第184條第1項前段、第19
    5條第1項前段定有明文。本件上訴人遭被上訴人毆打，而受
    上開傷害，既如前述，則上訴人就其所受損害，自得請求被
    上訴人負賠償責任。茲就上訴人各項請求是否有據？分項審
    究如下：
    (一)醫療費用部分：
      上訴人主張伊因遭被上訴人毆打受傷，支出醫療費用50
      萬元云云，既為被上訴人所否認，而上訴人復不能提出任
      何醫療費用單據以資證明，且復已自認並未就醫（見原審
      卷第14頁），是上訴人請求被上訴人賠償醫療費用50萬元
      ，自非有據。
    (二)非財產上損害賠償之慰藉金部分：
      上訴人遭被上訴人毆打，受有左眼睫膜出血2公分×2公分
      、前胸及後背挫傷之傷害，在精神上自必感受痛苦，爰斟
      酌上訴人係吳鳳工專畢業，目前在市場擺攤販售滷味，每
      月收入約 3萬元，在雲林縣北港鎮有房屋一棟及土地六筆
      ，92年度財產總額為294萬4,886元，負債為 45萬4,033元
      （見本院卷31、32、47、74頁）；而被上訴人係南強高商
      畢業，現任職於宇璿行銷開發有限公司業務經理，並無資
      產，92年度所得總額為 46萬6,700元（見本院卷37、62頁
      ）等一切情狀後，認上訴人請求賠償之慰藉金額，以 3萬
      元為相當；至逾此金額之請求，亦非有據。
    綜上，上訴人依據侵權行為之法則，所得請求被上訴人賠償
    之金額為3萬元。
五、末按因故意侵權行為而負擔之債，其債務人不得主張抵銷，
    此為民法第 339條所明定。被上訴人抗辯伊亦遭上訴人毆打
    ，而受有右臉部、前腹部及雙膝多處挫傷和創傷、及前胸、
    左眼眶挫傷乙節，固據其提出診斷證明書附於台灣台北地方
    法院檢察署91年度他字第2464號偵查卷內足按，被上訴人雖
    因此對於上訴人亦有非財產上之損害賠償請求權，然因被上
    訴人所負本件損害賠償債務，係因故意侵權行為而生，揆諸
    上開規定，被上訴人自不得以上訴人對於被上訴人所負其他
    債務（包括系爭非財產上之損害賠償債務在內），主張抵銷
    。是被上訴人據之所為抵銷抗辯，殊非可取。
六、綜上所述，上訴人本於侵權行為之法則，請求被上訴人給付
    3 萬元部分，自屬應予准許；至逾此部分之請求，即屬不應
    准許。從而原審就上開應予准許部分，所為上訴人敗訴之判
    決，尚有未洽，上訴論旨指摘原判決此部分不當，求予廢棄
    改判，為有理由；就上開不應准許部分，所為上訴人敗訴之
    判決，並無不合，上訴論旨指摘原判決此部分不當，求予廢
    棄改判，為無理由。
七、至兩造其餘之攻擊或防禦方法及未經援用之證據，經本院斟
    酌後，認為均不足以影響本判決之結果，自無逐一詳予論駁
    之必要，併此敘明。
八、據上論結，本件上訴為一部有理由，一部無理由，依民事訴
    訟法第450條、第449條第1項、第79條，判決如主文。
中　　華　　民　　國　　94　　年　　1 　　月　　25　　日
                  民事第六庭  審判長法　官　林鄉誠
　　　　　　　　　　　      　  　　法　官  鄭威莉
　　　　　　　　　　　      　  　　法　官  梁玉芬
正本係照原本作成。
兩造均不得上訴。
中　　華　　民　　國　　94　　年　　1 　　月　　27　　日
　　　　　　　　　　　　　　　　　　書記官　常淑慧
